臺灣高等法院民事判決　　　　　　　　　94年度家上字第65號
上　訴　人　甲○○
訴訟代理人　劉立生律師
被上訴人　　行政院國軍退除役官兵輔導委員會台北市榮民服務
　　　　　　處
法定代理人　柯寬治
訴訟代理人　葉子瑋律師
當事人間請求確認遺囑真正事件，上訴人對於中華民國93年11月
19日台灣台北地方法院93年度家訴字第163號第一審判決提起上
訴，本院於94年5月24日言詞辯論終結，判決如下：
    主      文
上訴駁回。
第二審訴訟費用由上訴人負擔。
    事  實　及　理　由
一、上訴人主張：訴外人鄭達文生前於民國89年3月24日訂立代
    筆遺囑（下稱系爭遺囑），經見證人羅郁倫、孫愛枝、鄭李
    友蘭在場見證，並由羅郁倫筆記，鄭達文親自簽名蓋印，載
    明將其所有坐落臺北市○○○路○段96巷15弄15號3樓之房地
    遺贈與伊。嗣鄭達文於90年6月2日死亡，因其具榮民身分，
    依法由被上訴人任遺產管理人，並對鄭達文之繼承人、債權
    人及受遺贈人為公示催告，經公告期間屆滿後，被上訴人竟
    認伊所提出之系爭遺囑性質上屬私文書，難以辨認其真偽為
    由，拒絕交付前開遺贈之房地，為此訴請確認系爭遺囑為真
    正等語。原審為上訴人敗訴之判決，上訴人提起上訴，並聲
    明：
  (一)原判決廢棄。
  (二)請求確認鄭達文於89年3月24日所為之代筆遺囑為真正。
二、被上訴人則以：上訴人所提出之代筆遺囑不符合代筆遺囑之
    要件，應不生效，資為抗辯。並聲明：駁回上訴。
三、上訴人主張鄭達文於90年6月2日死亡，被上訴人為鄭達文之
    遺產管理人，嗣經向鄭達文之繼承人、債權人及受遺贈為公
    示催告，經公告期間屆滿後，被上訴人爭執系爭遺囑之真正
    ，而拒絕給付鄭達文之遺贈等情，為被上訴人所不爭執，復
    有卷附戶籍謄本、系爭遺囑、原法院92年度財聲管第68 號
    裁定、93年度家抗字第54號裁定及確定證明、上訴人93年4
    月1日北市榮輔字第0930002334號函等件為證，堪信為真實
    。惟被上訴人否認系爭遺囑之真正及其效力，是本件首應審
    酌者即為系爭遺囑是否符合代筆遺囑之法定要件：
  (一)按「當事人主張有利於己之事實者，就其事實有舉證之責任
    。」民事訴訟法第277條本文定有明文。本件上訴人主張系
    爭遺囑為代筆遺囑，自應就系爭遺囑符合民法第1194條之法
    定要件乙節負有舉證責任。
  (二)次按遺囑係屬要式行為，須依法定方式為之，始有效力，否
    則依民法第73條前段規定，應屬無效。又代筆遺囑，應由立
    遺囑人指定3人以上之見證人，由遺囑人口述遺囑意旨，使
    見證人中之一人筆記、宣讀、講解，經遺囑人認可後，記明
    年月日及代筆人之姓名，由見證人全體及遺囑人同行簽名，
    遺囑人不能簽名者，應按指印代之，民法第1194條定有明文
    。是見證人應於遺囑人立遺囑時親臨見證，即見證人須於遺
    囑人口述遺囑意旨，及見證人中之一人筆記、宣讀、講解時
    全程在場，並同行簽名，遺囑人所立之代筆遺囑始生法定效
    力。本件系爭遺囑上見證人孫愛枝、鄭李友蘭固均證稱系爭
    遺囑上「孫愛枝」、「鄭李友蘭」之簽名係其等親自所為，
    惟孫愛枝於原審證稱：「我是原告表弟的太太即羅郁倫的太
    太。遺囑上面確是我簽名並蓋章，當天我陪我先生（他有輕
    微中風）去鄭達文家裡，因為鄭達文身體不好我們常去看他
    ，當天有鄭李友蘭、甲○○、我及我先生一起去鄭達文家，
    當時鄭達文躺在房間床上，我自己一人在客廳，我先生及甲
    ○○在鄭達文房間寫遺囑，當時鄭達文在唸及寫的當時我均
    沒有看到，羅郁倫寫完後有否唸給鄭達文聽我沒有聽到，當
    時鄭達文的神智清楚，李友蘭當時在那裡，時間太久我忘記
    了。」（原審卷第40頁）；另鄭李友蘭於原審則稱：「遺囑
    上之簽名及蓋章均是我所為的沒錯，鄭達文的太太過世我問
    鄭達文要如何處理房子，鄭達文自己沒有小孩所以他說要給
    外甥，就是甲○○他們，因為甲○○從大陸來台就和鄭達文
    同住，寫遺囑的當時我不在場，我沒有看到，是事後才簽名
    的，遺囑內容是不是鄭達文唸給別人寫的我不知道，我是後
    來看到遺囑，我事後有問鄭達文他說房子要給甲○○。因為
    我們對立遺囑的程序不懂所以不知道所有的人都要在同一個
    房間裡。」等語（原審卷第40、41頁）。足認見證人孫愛枝
    、鄭李友蘭在系爭遺囑口述、代筆，乃至於代筆人筆記後宣
    讀、講解之時均不在場，即系爭遺囑所載之見證人並不符合
    法定親臨見證之要件。至孫愛枝於本院雖另證稱：「當天是
    在餐廳寫遺囑，有我、羅郁倫、甲○○、鄭李友蘭及鄭達文
    在場，只有羅郁倫、鄭達文2人坐在餐桌寫遺囑，我在客廳
    看電視、看報，甲○○也是在客廳看電視，偶而會走到餐廳
    去看一下，餐廳、客廳是相連的，沒有隔間，鄭李友蘭並沒
    有坐在餐廳，他在做什麼我不記得。寫完遺囑，羅郁倫有在
    餐廳唸給鄭達文聽，當時我們在客廳也有聽到，所以才簽名
    。」等語（本院卷第48頁）。然其關於書寫遺囑之地點，以
    及代筆人羅郁倫於代筆完成後有否唸給鄭達文聽等情節，前
    後所述均有不同，自以原審初次作證所述為可採信。況依其
    於本院所稱，其於鄭達文口述遺囑意旨，羅郁倫筆記宣讀、
    講解時，既未全程留在餐桌共同參與，而係在客廳看電視、
    看報，仍難認符合代筆遺囑法定方式之要求。另上訴人雖聲
    請再訊問證人鄭李友蘭，然鄭李友蘭於原審作證時，已明確
    表明寫遺囑時並不在場，是後來看到遺囑才簽名，是其並非
    親臨見證，已堪認定，要無再予訊問之必要。
四、綜上，上訴人未能舉證證明系爭遺囑之書立符合代筆遺囑法
    定要件，從而，上訴人主張其為鄭達文之受遺贈人，請求確
    認鄭達文於89年3月24日所立筆遺囑為真正，即無理由，應
    予駁回。原審為上訴人敗訴之判決，於法並無不合。上訴意
    旨指摘原判決不當，求予廢棄，為無理由，應予駁回。
五、據上論結，本件上訴為無理由，依民事訴訟法第449條第1項
    、第78條，判決如主文。
中　　華　　民　　國　　94　　年　　6 　　月　　7 　　日
                          民事第十七庭
                              審判長法  官  沈方維
                                    法  官  湯美玉
                                    法  官  陳金圍
以上正本係照原本作成。
如不服本判決，應於收受送達後20日內向本院提出上訴書狀，其
未表明上訴理由者，應於提出上訴後20日內向本院補提理由書狀
（均須按他造當事人之人數附繕本）上訴時應提出委任律師或具
有律師資格之人之委任狀；委任有律師資格者，另應附具律師資
格證書及釋明委任人與受任人有民事訴訟法第466條之一第一項
但書或第二項（詳附註）所定關係之釋明文書影本。
中　　華　　民　　國　　94　　年　　6 　　月　　8 　　日
                                    書記官  章大富
附註：
民事訴訟法第四百六十六條之一（第一項、第二項）：
對於第二審判決上訴，上訴人應委任律師為訴訟代理人。但上訴
人或其他法定代理人具有律師資格者，不在此限。
上訴人之配偶、三親等內之血親、二親等內之姻親，或上訴人為
法人、中央或地方機關時，其所屬專任人員具有律師資格並經法
院認為適當者，亦得為第三審訴訟代理人。
